ACORDAO-COMPLETO-2421747

ACÓRDÃO 2116/2020 ATA 30/2020 - PLENÁRIO

VISTOS, relatados e discutidos estes autos de acompanhamento da desestatização, por meio de arrendamento portuário, do Terminal MAC10, localizado no Porto de Maceió/AL, sob administração da Companhia Docas do Rio Grande do Norte (Codern) .
ACORDAM os ministros do Tribunal de Contas da União, reunidos em sessão do Plenário, ante as razões expostas pela relatora, e com fundamento nos arts. 2º e 11 da Resolução-TCU 315/2020, 169, inciso V, e 250, inciso III, do Regimento Interno, em:
9.1. recomendar ao Ministério da Infraestrutura que:
9.1.1. flexibilize a obrigatoriedade de atendimento de movimentação mínima exigida (MME) de ácido sulfúrico, substituindo-a por MME de granéis líquidos em geral; 
9.1.2. avalie, sob a ótica do interesse público, a possibilidade de manter a localização original do MAC10 no âmbito do cluster de granéis líquidos.
	9.2. dar ciência desta deliberação ao Ministério da Infraestrutura, à Antaq, à EPL e à Codern, informando-os de que, dentro do escopo delimitado na presente fiscalização, regulamentada pela IN-TCU 81/2018, não foi detectada inconsistência que obste o regular prosseguimento do processo concessório do terminal portuário denominado MAC10, localizado no Porto de Maceió/AL;
	9.3. arquivar os presentes autos.

Processo de desestatização para acompanhamento do processo de concessão de arrendamento portuário em terminal localizado no Porto de Maceió/AL.

Agência Nacional de Transportes Aquaviários e Ministério da Infraestrutura.

3. Interessados/Responsáveis: não há.

13.1. Ministros presentes: José Mucio Monteiro (Presidente), Walton Alencar Rodrigues, Benjamin Zymler, Augusto Nardes, Aroldo Cedraz, Raimundo Carreiro, Ana Arraes (Relatora), Bruno Dantas e Vital do Rêgo.
13.2. Ministros-Substitutos presentes: Marcos Bemquerer Costa, André Luís de Carvalho e Weder de Oliveira.

ANA ARRAES

Reproduzo como relatório a instrução da unidade técnica, seguida dos pareceres divergentes de seus dirigentes:
"INTRODUÇÃO
Trata-se de acompanhamento da desestatização, por meio de arrendamento portuário, do Terminal MAC10, localizado no Porto de Maceió, sob administração da Companhia Docas do Rio Grande do Norte (Codern) , para movimentação e armazenagem de Granéis Líquidos, especialmente Ácido Sulfúrico. A área é caracterizada como 'greenfield', não havendo bens disponíveis que possam ser utilizados pelo futuro arrendatário. A área tem previsão de implantação de tancagem e conexão dutoviária até o Berço 7 do Porto de Maceió.
O processo em tela é regido pelo art. 1º, § 2º, da Instrução Normativa (IN) -TCU 81/2018, que define os ritos processuais desta fiscalização. 
EXAME TÉCNICO 
I. Documentação encaminhada ao TCU
Os estudos utilizados como base para licitação do Terminal MAC10 foram elaborados pela Empresa de Planejamento e Logística (EPL) . Em termos de material, inicialmente, foram enviados a esta Unidade Técnica os seguintes documentos: 
ofícios de encaminhamento dos estudos (Ofícios 227/2020/SNPTA - peça 3) ;
ato justificatório da licitação (peça 4) ;
 nota técnica de definição de parâmetros de desempenho (peça 6) ;
nota conjunta SEI 2/2018/SEPRAC/STN/SEFEL-MF, de 30/10/2018, que estabeleceu o valor da taxa de desconto (WACC) em 9,38% (peça 7) ;
despachos decisórios do Ministério da Infraestrutura  (peça 8) ;
minutas dos editais e dos contratos (peças 9 e 10) ;
atas de esclarecimento e análise das contribuições da Audiência Pública 6/2019 (peça 11) ; e
documentos técnicos contendo: i) as apresentações dos terminais (peça 12) ; ii) estudos de mercado (peça 13) ; iii) estudos de engenharia (peça 14) ; iv) estudos operacionais (peça 15) ; v) estudos financeiros (peça 16) ; e vi) estudos ambientais (peça 17) .
Contudo, tendo em vista os questionamentos levantados por esta Unidade Técnica durante a análise dos arrendamentos em epígrafe, novos documentos e informações foram requisitados (peça 19-21) . Considerando a importância, a relevância e a urgência do programa de arrendamento para o País, no intuito de agilizar o exame por parte desta Unidade Técnica, os contatos feitos durante a análise utilizaram-se do correio eletrônico institucional. 
Nos termos do art. 9º, § 6º, da IN-TCU 81/2018, foi definido que o escopo da presente análise abarque exclusivamente os seguintes documentos do terminal MAC10:
viabilidade técnica do arrendamento, em termos de sua estrutura operacional estar adequada para a demanda projetada, bem como o estudo demonstrar a utilização de parâmetros de desempenho que permitam identificar que o terminal proporcionará a melhoria dos serviços prestados no segmento; 
viabilidade econômico-financeira, compreendendo a análise das estimativas de receita, do estudo de demanda, da estrutura tarifária, além das estimativas de despesas operacionais e de investimentos; e
adequação das minutas jurídicas (edital, contrato e ato justificatório) e dos procedimentos da audiência pública ao ordenamento e ao estudo de viabilidade, de forma a evitar incompatibilidades que possam macular o processo ou dificultar o entendimento e o acesso das informações pela sociedade. 
À luz do art. 2º, § 3º, da IN-TCU 81/2018, observado o princípio da significância, de acordo com os critérios de materialidade, relevância, oportunidade e risco, não fizeram parte do presente exame, os temas não relacionados no parágrafo acima.
Após a análise dos temas elencados no escopo, foram encontradas possíveis falhas nos estudos que podem comprometer a continuidade do processo licitatório sob análise.  Dessa forma, preliminarmente, será proposta a oitiva dos gestores para prestar esclarecimentos sobre os seguintes achados: (i) relevante risco de inviabilidade econômica do projeto MAC10; (ii) aparente favorecimento a empresa de fertilizantes local no âmbito da licitação devido a forma adotada para o atendimento da demanda; e (iii) ausência de justificativas para a não adoção de forma mais eficiente de atendimento à demanda.
II. Visão geral
O Complexo Portuário de Maceió é composto pelo Porto Organizado de Maceió e pelo Terminal de Uso Privado da Braskem (Terminal Braskem) . O Porto Organizado é gerido pela Administração do Porto de Maceió (APMC) que é vinculada à Companhia Docas do Rio Grande do Norte (Codern) .
O terminal a ser instalado na área MAC10 do Porto Organizado de Maceió é um projeto greenfield, cuja estrutura de operação deverá ser construída pelo futuro arrendatário. Os estudos preliminares apontam que as operações do terminal irão, predominantemente, atender aos desembarques aquaviários de cargas de ácido sulfúrico destinado à indústria de fertilizantes. As operações de desembarque aquaviário serão realizadas no berço 7 do Porto de Maceió, de uso compartilhado com os outros operadores de granel líquido. 
De acordo com planta baixa fornecida pela EPL, abaixo transferida, a área total da poligonal destinada ao terminal é de 7.932 m² (peça 4, p. 4) .
Figura 1 - Área de arrendamento MAC10 no Porto de Maceió/AL
Fonte: TC Processo 015.576/2020-5 (peça 4, p. 4) 
Segundo consta do plano mestre do Complexo Portuário de Maceió, o terminal deve absorver a demanda de desembarque de ácido sulfúrico destinado à empresa Timac Agro, em Satuba/AL. Atualmente, o escoamento do produto vem sendo feito pelo Porto de Aratu-Candeias (peça 22, p. 45) . 
III. Achados
III.1	Relevante risco de inviabilidade econômico-financeira do projeto MAC10.	
Contextualização: premissas utilizadas no modelo de viabilidade econômico-financeira e seus resultados.
O Plano Mestre do Complexo Portuário de Maceió (2019) previa como potencial nova carga a movimentação de ácido sulfúrico para atender à filial da empresa Timac Agro, em Satuba/AL, pois o desembarque do insumo vinha sendo feito pelo Porto de Aratu-Candeias/BA.  Em decorrência, toda modelagem de demanda da carga foi realizada em função do volume de ácido sulfúrico necessário para o funcionamento da fábrica de fertilizantes em Santa Luzia do Norte - Alagoas (peça 13, p. 11) . 
Assim, o cenário tendencial de demanda foi projetado considerando o consumo de ácido sulfúrico necessário para o funcionamento pleno da fábrica de Santa Luzia, estimado em 50.000 toneladas por ano. 
Também foi projetado o cenário otimista de demanda, retratado como a necessidade de ácido sulfúrico para a operação da fábrica em seu melhor resultado já alcançado. Para atender esse cenário foi estimada uma necessidade de 55.556 toneladas de insumo por ano, por todo o horizonte do contrato de arrendamento. 
No que tange ao cenário de demanda pessimista, considerou-se como fonte de demanda o consumo de 33.333 toneladas de ácido sulfúrico por ano, quantidade necessária para suprir a operação atual da fábrica de fertilizantes. O gráfico abaixo sintetiza o resultado dos diferentes cenários de demanda projetados pela equipe técnica (peça 13, p. 12) .
Gráfico 1 - Demanda projetada
Fonte: TC Processo 015.576/2020-5 (peça 13, p. 12) 
A estimativa de preços e serviços (price cap) foi determinada com base na média dos preços publicados por 10 operadores de graneis líquidos, sintetizados na tabela abaixo (peça 13, p. 16) :
Tabela 1 - Preços de referência de terminais portuários
Fonte: TC Processo 015.576/2020-5 (peça 13, p. 16) 
A partir do preço médio verificado (R$109,07) , aplicou-se o desconto médio de 20% para efeitos da determinação do preço-teto. O ajuste foi justificado pela Unidade Jurisdicionada como sendo uma prática de mercado (peça 13, p. 16) :
O preço médio dos terminais é de R$ 109,07 por tonelada. Neste contexto precisa-se ressaltar que se trata de preços máximos, ou seja, o desconto sobre este preço depende de cada cliente, seu volume movimentado e a forma de pagamento pelos serviços. 
Na média, considera-se desconto de 20% para os preços efetivos, que resulta no preço de R$ 87,26/tonelada. Essa premissa foi validada a partir de consultas a empresas e a entidades sindicais representativas do setor de distribuição de combustíveis. 
Dessa forma, para fins de modelagem adota-se um desconto de 20% sobre o preço tabelado, ou seja, o preço-teto que o terminal pode cobrar é de R$ 87,26 por tonelada, de acordo com levantamentos atuais de preços, com data-base em julho/2019.
Após o cálculo dos custos operacionais (peça 15) , foram realizados os estudos de viabilidade econômico-financeira do projeto (EVTE) , cujos resultados foram utilizados para demonstrar a atratividade do projeto, conforme resumo apresentado pela equipe técnica responsável (peça 16, p. 4) :
Tabela 2 - Resultados do Projeto MAC10
Fonte: TC Processo 015.576/2020-5 (peça 16, p. 4) 
Análise
Inicialmente, percebe-se que a estimativa de movimentação de carga considerou como fonte de demanda a quantidade necessária de ácido sulfúrico para o pleno funcionamento da fábrica em Satuba/AL. Porém, devido às flutuações de mercado, inerente do mercado de fertilizantes, é fácil concluir que não se mostra razoável projetar a demanda de ácido sulfúrico vinculado à operação plena da referida planta industrial por todo horizonte contratual (25 anos) . 
Ademais, vale observar que segundo consta do Plano Nacional de Logística Portuária (PNLP 2019) a indústria nacional de fertilizantes tem sofrido retração nesta última década (peça 24, p. 35-36) : 
Durante o período entre 2011 e 2018, o consumo aparente de fertilizantes cresceu, em média, 2,9% ao ano (ANDA, 2019) . Esse desempenho, entretanto, não foi acompanhado pela produção nacional. No mesmo período analisado, a produção de fertilizantes registrou, em média, -2,6% ao ano (ANDA, 2019) .
A redução da produção de fertilizantes na última década ocorreu devido a fatores que desestimulam o investimento no setor, como a concentração de mercado e a indisponibilidade de matéria-prima, visto que o Brasil possui oferta insuficiente para atender à demanda de nitrogenados e fosfatados, com menor disponibilidade e maior dependência externa de potássio (FIESP, 2018; GOTTEMS, 2018) .
Considerando as perspectivas de crescimento na produção agrícola (USDA, 2018) , a importação de fertilizantes deverá continuar em expansão. Desse modo, os estados do Paraná, Rio Grande do Sul, Mato Grosso e São Paulo continuarão demandando os produtos importados da Rússia, do Canadá, da China e dos Estados Unidos - principais países fornecedores de fertilizantes (COMEX STAT, 2019) .
 (¿) 
Com relação à produção doméstica, aspectos como a perspectiva de ampliação da capacidade de produção de fertilizantes dos principais produtores globais - que alcançarão, segundo as projeções, condições para atender com sobras à demanda mundial no médio prazo, mantendo assim os preços em níveis atrativos - desestimulam a produção doméstica, que deve ficar relativamente estável no médio prazo, aumentando a relevância das importações (FIESP 2018) .
Além disso, as inovações tecnológicas que aumentam a produtividade do campo, como a modificação genética de sementes e a utilização de fertilizantes líquidos, podem pressionar a redução no volume de fertilizantes consumidos. Entretanto, a participação das importações deverá se manter elevada no médio prazo, representando 85% em 2027; já o consumo nacional de fertilizantes deverá se expandir 36% em comparação ao ano de 2017 (FIESP, 2018) . (grifos nosso) 
Outrossim, a produção atual da planta industrial local tem consumido 33.333 toneladas de ácido sulfúrico por ano, contra 50.000 considerados necessários para o pleno funcionamento da fábrica. Em outras palavras, muito embora a planta industrial venha funcionando a 67% de sua capacidade, a projeção considerada no EVTE para operação em todo horizonte de tempo foi o cenário de funcionamento pleno (50.000 toneladas) . Registre-se que o nível de operação atual da fábrica foi retratado (peça 13, p. 11) como representativo do cenário pessimista (33.333 toneladas) sem nenhuma ponderação sobre os motivos que estariam levando a planta a operar em níveis bem menores do que a sua capacidade plena.
Conclui-se que um investidor diligente, ao perceber que a produção atual da planta de fertilizantes demanda apenas 33.333 toneladas de ácido sulfúrico, irá considerar o projeto economicamente inviável, tendo em vista que a movimentação de ácido sulfúrico necessária (50.000 toneladas) para gerar o retorno de capital exigido pelo setor (WACC - 9,38%) é muito superior ao consumo atual da planta de fertilizantes local. 
Outro aspecto que merece atenção refere-se à flutuação de demanda de ácido sulfúrico. De acordo com a unidade jurisdicionada, o desvio padrão da movimentação média histórica mensal observada na importação de ácido sulfúrico no sistema ComexStat para os anos de 2000 a 2018 representa 58,78% de sua média amostral, contra 41,55% do tipo químicos líquidos (peça 27, p. 4) . Portanto, a alta flutuação deste mercado revela outra premissa demasiadamente otimista do projeto conceitual ao adotar uma demanda fixa (50.000 toneladas) por todo horizonte contratual do arrendamento.
Vale observar que a flutuação de mercado foi objeto de nota pela Antaq no bojo da audiência pública (peça 11, p. 9) :
Contribuição não acatada. Agradecemos a contribuição, no entanto o Poder Concedente, responsável por definir as diretrizes para realização dos procedimentos licitatórios, não limitou a movimentação do terminal somente ao ácido sulfúrico, admitindo a movimentação de outros produtos do perfil 'granel líquido'. Tal diretriz é bastante prudente, uma vez que, conforme verificado nos estudos prévios, não há mercado consolidado de ácido sulfúrico no porto de Maceió. 
Esse fato, aliado à dinâmica deste mercado, explicitada na própria contribuição, impõe uma dificuldade natural para atração desse tipo de carga. Assim, limitar a movimentação do terminal somente ao ácido sulfúrico poderia, em última análise, inviabilizar o próprio empreendimento no curto e médio prazo.  (grifos nosso) 
Não bastasse a indicação do alto risco de inviabilidade destacado no trecho acima, a Antaq, ao responder a outro questionamento, indica que o terminal não possui área suficiente para movimentar outros líquidos, ou seja, a sua geração de caixa será restrita à demanda gerada pela movimentação de ácido sulfúrico (peça 11, p. 10) :
Agradecemos a contribuição e informamos que o estabelecimento de MME para Ácido Sulfúrico foi escolha do Poder Concedente com o objetivo de fomentar a cadeia para esse produto. Conceitualmente, o terminal poderá movimentar outros granéis líquidos, contudo, percebe-se que a área disponibilizada é suficiente para implantação de um único tanque, tornando operacionalmente ineficiente o uso desse mesmo tanque para movimentação de mais de um tipo de produto, dado a incompatibilidade de armazenamento de dois tipos de produtos em um mesmo tanque. Pelo exposto resta claro que o estabelecimento de MME está alinhado com os objetivos que se buscam alcançar com a oferta deste terminal. (grifos nosso) 
Portanto, depreende-se do conjunto de informações destacadas acima que a Antaq caracteriza o projeto como de alto risco de inviabilidade, pois, por um lado, informa que existe risco de 'inviabilidade do empreendimento no curto e médio prazo se o terminal operar somente com ácido sulfúrico, por outro, defende que a área do terminal permite somente a instalação de um tanque de ácido sulfúrico. Em suma, com base nas informações prestadas pela ANTAQ conclui-se que existem relevantes riscos de inviabilidade do projeto no curto e médio prazo.   
Cabe obtemperar que a planta disponibilizada da área do MAC10 não permite afirmar, categoricamente, que a área arrendada será insuficiente para a instalação de outro tanque, conforme verifica-se na figura abaixo:
Figura 2 - Planta baixa terminal MAC10
Fonte:http://web.antaq.gov.br/Sistemas/WebServiceLeilao/DocumentoUpload/Audiencia%2049/ILUSTRAA_a__A___O_CONCEITUAL.pdf, acesso em 5/5/2020
Com vistas a esclarecer o tema, a questão foi remetida ao Minfra/SNPTA para verificar se o Ministério comungava do mesmo entendimento postado pela ANTAQ no bojo da audiência pública. Em resposta, o Minfra/SNPTA não responde diretamente à questão levantada, principalmente no que tange a impossibilidade da construção de outro tanque no local (peça 27, p. 1-2) :
Resposta: Não se chancela a resposta da Antaq na sua integra, não se enxerga a necessidade de ter entrado no detalhe de número de tanques na resposta. Vale a pena frisar que o estudo é referencial e visa, além de estabelecer as remunerações da Autoridade Portuária, definir a vocação do terminal e os correspondentes investimentos mínimos, não havendo necessidade de seguir ipsis litteris a solução de engenharia proposta no estudo. A exigência contratual é a capacidade estática mínima do terminal (em m³) , e não o número de tanques. Nesse sentido, se o futuro arrendatário vislumbrar a instalação de mais de um tanque para melhor atender as necessidades operacionais do terminal e se houver espaço para os tipos de tanques adequados, não há óbice a isso. 
Devem ser levados em conta vários critérios para o dimensionamento de terminais, entre eles o espaço de expansão que o porto possui para implantação de novos terminais. Conforme já mencionado, após a instalação do terminal MAC10, o porto ainda possui aproximadamente 60.000 m² de área de expansão apenas na retroárea dos terminais de combustíveis, dessa forma, não se vislumbra a necessidade de enxugar a área do terminal. Acredita-se que num terminal com menos de 8.000 m² não se pode falar de excesso de área, mesmo que as áreas propostas para operação e administração possuam maiores coeficientes de segurança se comparado a terminais de maior porte. Desde o início do Programa de Arrendamentos (PAP) em 2013, trata-se do menor greenfield a entrar no processo licitatório.
Ainda assim, mesmo os terminais de maior porte possuindo um potencial para melhor aproveitamento de áreas, não se observa uma discrepância desarrazoada da proporção das áreas (m²) com as capacidades estáticas das tancagens (m³) quando comparado com os demais terminais de graneis líquidos licitados nos últimos anos. Segue abaixo gráfico representativo:
 (grifos nosso) 
De acordo com a resposta transcrita acima, o Ministério se limitou a comprovar que a metragem relativa à tancagem estática está em linha com outros terminais de maior porte. Contudo, é importante frisar que mesmo com a possibilidade de construção de outro tanque para movimentação de líquidos, de forma a buscar um EVTE positivamente consistente, as informações passadas aos investidores no bojo da audiência pública apontam para a inviabilidade do projeto. Em outras palavras, os esclarecimentos da Antaq, bem como os números apresentados sobre a demanda, podem viciar o processo licitatório, pois apontam para inviabilidade do projeto e, consequentemente, afastam potenciais investidores. Ademais, mesmo diante da possibilidade de construção de outros tanques, o projeto ainda preserva um alto risco de inviabilidade, conforme será demonstrado nos próximos parágrafos. 
Com vistas a completar a tese acerca do risco de inviabilidade do projeto, é importante reproduzir os esclarecimentos prestados pela unidade jurisdicionada (UJ) sobre o tema (peça 27, p. 1) :
Questionamento TCU: b) Por qual razão as principais variáveis do projeto, bem como a sua modelagem econômico-financeira não contemplaram a movimentação de outros líquidos diversos do ácido sulfúrico.
Resposta UJ: Vale ressaltar que o norte para a elaboração do estudo de demanda foi o Plano Mestre do Complexo Portuário de Maceió, com data base de fevereiro de 2019. A previsão de demanda de líquidos pode ser conferida a partir da página 26. Para melhor entender a divisão dessas cargas previstas, é importante destacar a atual dinâmica do Complexo Portuário de Maceió para os graneis líquidos, que, em suma, opera os produtos combustíveis nos terminais da Transpetro, BR Distribuidora e Pool Maceió (consorcio liderado pela Ipiranga) ; e os produtos químicos no TUP da Braskem. 
Tem-se atualmente uma tancagem estática de combustíveis no Porto de Maceió de 96.740 m³ (82.229 t, considerando densidade média de 0,85 t/m³) . No ano de 2019, o Porto de Maceió movimentou 389.165 toneladas, ou seja, o estoque girou 4,7 vezes, índice considerado baixo para esse setor. Assim, entende-se que o mercado de combustíveis está atendido com esta tancagem, considerando a taxa moderada de crescimento de aproximadamente 2% previsto no Plano Mestre. Vale ressaltar que estas empresas movimentam apenas combustíveis, não atendendo produtos químicos. 
O TUP da Braskem, único responsável atualmente pela movimentação de químicos no complexo, movimenta apenas carga própria, também com quase o dobro da capacidade necessária para atender a sua demanda, conforme dados do Plano Mestre. Nesse sentido também não se prevê carga excedente migrando para o terminal MAC10 no porto organizado.
Dessa forma, a única carga nova de produto químico que demanda atendimento no porto organizado é o ácido sulfúrico, conforme Plano Mestre página 41.
Também não se vislumbrou, a princípio, a junção dessa operação de produto químico com outros terminais de líquidos do porto, visto que os mercados de combustíveis e químicos no Complexo atualmente não apresentam convergência, além de apresentarem portes de movimentação bem distintos, o que poderia eventualmente fazer com que o mercado maior suprimisse o menor.
Em razão desses elementos, optou-se por projetar um terminal greenfield especializado em produto químico no Porto de Maceió, com a carga disponível para tal, o ácido sulfúrico.
Questionamento TCU: c) Considerando a possível inviabilidade do projeto no curto ou médio prazo e, considerando que a área delimitada para o arrendamento do Terminal MAC10 permite a construção de outra unidade de armazenagem, esclarecer os motivos para o não deslocamento de parte da demanda (ou do excedente da demanda) de líquidos previstos no planejamento de movimentação futura nos terminais do Porto de Maceió para o MAC10, como forma de garantir a viabilidade deste projeto no curto e médio prazo e, consequentemente, aumentar a atratividade do certame. Em particular, informar se existe demanda para o desembarque e armazenamento de outros insumos líquidos (amônia, ácido fosfórico, etc.) que irão abastecer a indústria de fertilizantes destinatária do ácido sulfúrico.
Resposta: Como já destacado na resposta 'b', não se vislumbra a inclusão de outros líquidos no terminal MAC10 porque não foram mapeadas nos instrumentos oficiais de planejamento outras cargas de químicos além da carga própria prevista para o TUP Braskem. Conforme Plano Mestre (pagina 27) , a soda caustica é insumo das quatro unidades produtivas da Braskem no estado de Alagoas e os outros produtos químicos também são insumos da Braskem, ou em caso de embarque, produtos que vão para unidades da Braskem ou parceiros comerciais em outros estados. Como pode ser observado na página 31, a previsão de demanda de químicos foi associada à capacidade produtiva da Braskem e mantida sem crescimento a partir de 2050, quando as unidades produtivas chegarem ao limite da capacidade. Pela capacidade do TUP da Braskem, também não haverá excedente da demanda de químicos até o final do contrato do terminal MAC10 (veja Plano Mestre pagina 74) . 
Tampouco foram identificados outros produtos químicos para a indústria de fertilizantes, visto que insumos em quantidades menores chegam às unidades produtivas via o modal rodoviário.
A mesma observação vale para os combustíveis líquidos no Porto de Maceió, visto que não haverá excedente da demanda dos três terminais existentes (Plano Mestre, pagina 64) . No caso do terminal MAC10, portanto, não se deve exigir a construção de mais armazenagem na área do terminal, visto que o estudo estipula a tancagem mínima a ser construída, com base no pico de demanda previsto no horizonte de contrato.  (grifos nosso) 
Os trechos em negrito são autoexplicativos, pois demonstram que não existe previsão de demanda para justificar a construção de outro tanque de armazenagem no MAC10. Ainda, verifica-se que tanto a Braskem, quanto os outros operadores no terminal que movimentam líquidos estão operando muito aquém de sua capacidade instalada. Tal fato, confirma que, mesmo sendo possível a construção de outro tanque de movimentação, não existirá mercado demandante dos serviços portuários do MAC10. 
Por fim, para fins do cálculo do preço-teto foi considerado o preço médio praticado por 10 operadores do mercado de granéis líquidos, após a aplicação de um desconto médio de 20%. A imposição do desconto médio sobre o preço foi justificada por ser prática comum de mercado, segundo consulta 'a empresas e a entidades sindicais representativas do setor de distribuição de combustíveis'. Conforme será demonstrado, tal modelagem de preço prejudica a viabilidade econômica do projeto e concede tratamento diferenciado ao projeto MAC10, resultando em possíveis prejuízos à isonomia e competitividade. 
O dano à viabilidade econômica é direto, pois a remuneração do operador é fixada 20% abaixo do preço médio praticado pelos terminais. Assim, eventual flutuação de demanda das cargas não pode ser compensada por um aumento no preço. A própria unidade jurisdicionada ressalta que o desconto depende de diversas variáveis: 
Neste contexto precisa-se ressaltar que se trata de preços máximos, ou seja, o desconto sobre este preço depende de cada cliente, seu volume movimentado e a forma de pagamento pelos serviços. (grifos acrescentados) 
Outro ponto que decorre da modelagem de preço levada a efeito refere-se a assimetria gerada pela adoção obrigatória do desconto médio de mercado, pois outros operadores não são impedidos a adotar o preço 'cheio'. Em outras palavras, por um lado, aos operadores faculta-se a aplicação do desconto médio, por outro, ao MAC10 a aplicação do desconto é coagente. Tal exigência, prejudica o MAC10 frente a seus pares, nesse sentido, a modelagem de preço adotada afronta os princípios da isonomia e da competitividade. 
Cabe obtemperar que a adoção do preço-teto é importante instrumento para resguardar o consumidor dos serviços portuários à abusividade de preços praticada por operador em ambiente pouco competitivo. Porém, sua adoção deve ser cautelosa, pois pode prejudicar a atratividade do projeto e criar assimetrias. No caso em tela, considerando a verificada ausência de um mercado consolidado de ácido sulfúrico na região, o estabelecimento do preço teto muito abaixo dos valores de referência observados prejudica a viabilidade do projeto e, via de consequência, a competitividade do certame.
III.2	A forma adotada para o atendimento da carga parece favorecer a empresa de fertilizantes local no âmbito da licitação. Ausência de justificativas para a não adoção de formas mais eficientes de atendimento da demanda.
Contextualização
Conforme já indicado, o Plano Mestre do Complexo Portuário de Maceió (2019) previa como potencial nova demanda de serviços portuários a movimentação de ácido sulfúrico para atender à filial da empresa Timac Agro, em Satuba/AL. Registre-se que esta mesma empresa foi quem ofertou ao Ministério da Infraestrutura os estudos de viabilidade do MAC10 e, conforme verificou-se no tópico anterior, todas as premissas de demanda do MAC10 se pautaram na necessidade de consumo de planta industrial da filial da Timac Agro, em Satuba/AL. Ainda, a Timac tem interesse em arrendar área do Porto de Maceió desde 2011, conforme indicado em periódico eletrônico da Antaq (peça 29, http://web.antaq.gov.br/portalv3/Navegando/NavegandoNov11.asp, acesso em 1/6/2020) :
Para tratar deste assunto, o diretor da ANTAQ, Tiago Lima, e o superintendente de Portos, Giovanni Paiva, receberam no dia 29 de novembro, na sede da ANTAQ, em Brasília, a administradora do porto de Maceió, Rosiana Siqueira, o diretor comercial do porto, Vilmar Vale, e Rochele Velho, coordenadora do sistema de gestão da filial no Brasil.
Ao redirecionar o desembarque para Maceió, por onde chegará o ácido sulfúrico importado, a empresa reduzirá custos de logística e, por conseguinte, da produção de fertilizantes. A redução de custos beneficia a agricultura brasileira, já que vem do exterior boa parte do fertilizante utilizado no cultivo das principais commodities agrícolas exportadas pelo país.
Rochele Velho solicitou a reunião para informar-se melhor sobre o procedimento necessário para arrendar uma área no porto de Maceió, a ser destinada à movimentação da matéria-prima.
Lima e Paiva explicaram-lhe que será necessário obter os devidos licenciamentos, inclusive ambientais e enviar, por meio da Autoridade Portuária, o estudo de viabilidade técnica e econômica, bem como a demonstração de que o projeto está adequado ao plano de desenvolvimento e zoneamento do porto. 
Ao ser confrontada com a alternativa de atendimento da carga de ácido sulfúrico por outros terminais do Porto de Maceió, a unidade jurisdicionada defende com ênfase a modelagem adotada, sob a justificativa de um suposto aumento na competitividade do certame tendo em vista que: 'um operador puro de químicos provavelmente não entraria num projeto com MME de combustíveis, mas um operador misto ou de combustíveis puro, já presente no porto, entraria num projeto com MME de ácido sulfúrico' (peça 26, p. 3) . 
Análise
O modelo de movimentação/armazenagem de carga adotado foi concebido de forma a criar um terminal exclusivo para o atendimento da demanda de uma empresa privada. Portanto, percebe-se que o projeto se aproxima muito de um terminal privado para movimentação de carga própria. 
Conforme exposto no achado anterior, existem relevantes dúvidas sobre a viabilidade do projeto, pois a capacidade futura de produção da fábrica vai determinar o nível de demanda do produto movimentado (ácido sulfúrico) . Assim, o risco do projeto se vincula ao risco da empresa, ou seja, soma-se ao risco da atividade portuária o de funcionamento da planta industrial. Esta sobreposição de riscos, pode ser vista como uma barreira de entrada. Portanto, a modelagem confere maior vantagem competitiva a Timac Agro, pois, por óbvio, esta empresa conseguirá mensurar com exatidão seu risco de negócio. 
Em suma, o risco do projeto MAC10 está intrinsicamente atrelado ao sucesso de planta industrial de terceiro, cujas informações históricas de desempenho e perspectivas futuras do negócio não foram apresentadas aos potenciais licitantes. Na mesma linha de raciocínio, também não é possível auditar os números de demanda, pois são relacionados ao histórico de informações empresariais que não foram disponibilizados a esta Corte de Contas.
Este contexto é agravado pela presença de grandes terminais de movimentação de químicos (Braskem) e de combustíveis (Transpetro, BR Distribuidora e Pool Maceió) , pois um terminal do tamanho do MAC10 não possuirá escala para concorrer com outros que operam líquidos na região. Assim, o terminal está condenado a movimentar somente ácido sulfúrico para a fábrica da Timac Agro. Essa 'simbiose' do projeto MAC10 com a fábrica de fertilizantes local, numa primeira análise, parece atender, primordialmente, aos interesses da empresa privada. 
Outrossim, é dever do gestor comprovar que outras alternativas de atendimento mais aderentes ao interesse público seriam menos atrativas. Quanto a este ponto, foi questionado ao Ministério a possibilidade de atendimento da carga por outro projeto do Porto de Maceió, tendo em vista os projetos MAC11 e MAC12 - incluídos na lista de prioridades apresentada na reunião entre o TCU e a SNPTA/MInfra, ocorrida via Microsoft Teams no dia 17/4/2020 (peça 26, p. 2) - tratam dos terminais Transpetro e BR Distribuidora (estuda-se a fusão desses dois terminais) e do Pool Maceió. Em resposta, o Ministério esclareceu (peça 26, p. 2-3) :
Questionamento TCU: e) Esclarecer o porquê não foi avaliada a vantajosidade de atender a demanda de movimentação e armazenagem local de ácido sulfúrico em outro projeto do Porto de Maceió, de forma a otimizar: (i) a atratividade econômica dos projetos, (ii) a redução dos custos comuns (administrativos, operacionais) , (iii) o CAPEX, por meio da redução de investimentos em facilidades administrativas comuns, (iv) a utilização da área do Porto e, (v) a independência do terminal em relação ao restrito mercado de fertilizantes local. Em outras palavras, tendo em vista ao pequeno porte do terminal MAC10 e sua possível inviabilidade econômica no curto e médio prazo, não seria mais vantajosa a sua fusão com outros terminais que serão destinados a movimentação e armazenagem de líquidos?
Resposta: A avaliação da possibilidade de incluir esta carga em outros terminais foi feita. Como já mencionado anteriormente, o TUP da Braskem, que pelo perfil da carga seria o lugar mais indicado para movimentar ácido sulfúrico, movimenta apenas carga própria e não se vislumbra a Braskem movimentando a carga de um concorrente em níveis de serviços e preços adequados.
Em relação aos terminais de líquidos no Porto Público, trata-se de um operador portuário de combustíveis (Transpetro) e duas bases de distribuição de combustíveis (BR Distribuidora e Pool Maceió) , sendo as três áreas sem vocação para movimentar químicos. Mesmo com a futura licitação das áreas, não se prevê alteração na vocação, tendo em vista a necessidade de abastecimento do Estado de Alagoas com combustíveis e de escoar a produção estadual dos campos de petróleo.
No que tange à atratividade econômica do projeto, acredita-se que a modelagem possui um alto grau, visto que um operador puro de químicos provavelmente não entraria num projeto com MME de combustíveis, mas um operador misto ou de combustíveis puro, já presente no porto, entraria num projeto com MME de ácido sulfúrico. 
Desta forma pode-se criar um contraponto ao TUP da Braskem no Porto Público que por sua existência possa atrair mais carga do que previsto no estudo, beneficiando o Porto com aumentos de arrecadação em forma de tabelas públicas e valor de arrendamento variável. Certamente, um terminal maior criaria uma economia de escala em termos de custos e investimentos, no entanto, a vantagem de ter um terminal de outras cargas líquidas independente no porto seria mais vantajosa.
Vale a pena frisar que a área de expansão do porto na retroárea dos terminais de líquidos existentes é de aproximadamente 68.000m². Excluindo a área do terminal MAC10, de aproximadamente 8.000m², ainda sobram 60.000m² para novos projetos que possam se concretizar no Porto de Maceió. Nessa linha, a implantação do terminal MAC10 não impediria a realização de novos projetos de grande porte.  (grifos nosso) 
Inicialmente, observa-se que, segundo consta da resposta enviada, o TUP da Braskem seria o local 'mais indicado para movimentar ácido sulfúrico', porém 'não se vislumbra a Braskem movimentando a carga de um concorrente em níveis de serviços e preços adequados'. Tal afirmativa causa estranheza, pois em consulta ao endereço eletrônico dessa empresa (https://www.braskem.com.br/segmentos-de-mercado) não consta a produção de fertilizantes como um segmento de atuação da companhia.  
Quanto à questão de vocação como sendo um impeditivo para movimentação do ácido sulfúrico em outros terminais, tal afirmação não justifica a opção pelo terminal exclusivo, pois a vocação é do Porto. Em outras palavras, a forma como as cargas serão alocadas não descaracteriza a vocação do Porto. Assim, a distribuição das cargas deve ser a mais eficiente possível dentro das alternativas disponíveis. Ademais, a vocação dos terminais Transpetro e BR Distribuidora e do Pool Maceió é a mesma prevista para o MAC10 em seu projeto conceitual, qual seja: movimentação e armazenagem de granéis líquidos (peça 30, p. 49) . 
No que tange à atratividade econômica, o achado anterior já tratou da questão. Contudo, cabe reforçar que viabilidade econômica não se confunde com a diversidade de arrendatários que, supostamente, se interessarão pela licitação. Ainda, conforme demonstrado, o terminal não possui demanda para movimentar outros líquidos que não sejam o ácido sulfúrico, assim, tal restrição, não permite sustentar a tese competitiva consignada na resposta apresentada pela UJ.
Quanto a criação de um possível contraponto a Braskem, esta afirmativa não encontra respaldo na modelagem jurídica do certame, pois não existe impeditivo para participação desta empresa na licitação (peça 27, p. 3) . O que se percebe é justamente o contrário, o tamanho do TUP da Braskem reforça a percepção de relevantes riscos associados à inviabilidade futura do projeto MAC10, pois a escala de operação deste não se compara a do TUP. Ainda, o terminal da Braskem tem capacidade de absorver todo excesso de demanda de químicos da região no médio e longo prazo. Conclui-se que, caso a movimentação de ácido sulfúrico se desse por um terminal de uso misto, de maior escala, o efeito desejado em se criar um contraponto à Braskem seria alcançado. 
Portanto, soma-se a lista de vantajosidades já indicada, caso o MAC10 seja incorporado a outro projeto de líquidos com uma maior escala de operação, o efeito de se criar um contraponto ao terminal da Braskem. 
No que tange ao excesso de área disponibilizada ao projeto, a UJ esclarece que existe a sobra de '60.000m² para novos projetos que possam se concretizar no Porto de Maceió'. Ocorre que a opção pela fusão do MAC10 com outros terminais proporcionaria a necessidade de uma área portuária menor para atender ao projeto, tendo em vista que as infraestruturas comuns seriam compartilhadas (sede, entrada, área para manobra de veículos, etc) . Em outras palavras, se outra solução maximiza o resultado desejado em alguma variável (por exemplo, a otimização da área do porto) é dever do gestor ponderar este aspecto na análise sobre vantajosidade das alternativas disponíveis. Assim, a alegação de abundância de área livre do Porto de Maceió não justifica a construção de um terminal exclusivo.
Outrossim, conforme exposto pela UJ, 'certamente, um terminal maior criaria uma economia de escala em termos de custos e investimentos, no entanto, a vantagem de ter um terminal de outras cargas líquidas independente no porto seria mais vantajosa'. Desta forma, não foi demonstrada a vantajosidade em se criar um terminal exclusivo para atendimento da carga da Timac Agro. 
Por fim, na reunião entre o TCU e a SNPTA/MInfra, ocorrida via Microsoft Teams no dia 15/7/2020, foi afirmado que a Transpetro teria mostrado interesse em participar do certame. Tal informação, demonstra a viabilidade e atratividade em se buscar a fusão do MAC10 com outros projetos em curso (MAC11 e MAC12) . Vale observar que, a localização original do MAC10 foi motivada 'em função da proximidade dos outros terminais de granel líquido, pensando num cluster de terminais de líquidos, englobando MAC10, Transpetro e BR Distribuidora' (peça 27, p. 3) . Ou seja, a localização original foi realizada em função da vocação da área para movimentação/armazenagem de líquidos, conforme observa-se das figuras abaixo. 
Figura 3 - Projeto MAC11
Fonte: https://www.ppi.gov.br/mac11-terminal-de-graneis-liquidos-no-porto-de-maceio-al, acesso em 20/7/2020
Figura 4: Localização original do projeto MAC10
Fonte: https://www.ppi.gov.br/mac10-terminal-de-graneis-liquidos-no-porto-de-maceio-al, acesso em 20/7/2020
Figura 5: Infraestrutura portuária do Porto de Maceió
Fonte: Plano mestre do Complexo Portuário de Maceió (2019) 
 Assim, causa estranheza a mudança de localização para local afastado do cluster defendido originalmente, pois a atratividade vislumbrada pela Transpetro, possivelmente, decorre da localização original do MAC10, adjacente ao seu terminal (área 3 na figura acima) . Ainda, durante a referida reunião com representantes do Minfra foi informado que a Timac agro teria mostrado muita preocupação com o interesse da Transpetro em participar da licitação. Portanto, a mudança de localização, motivada por sugestão da Timac (peça 27, p. 3) , parece atender aos interesses desta empresa, pois diminui a atratividade do projeto para a Transpetro, dado que a localização original, anexa ao seu terminal, é candidata natural para expansão de área por esta companhia.  
Por todo exposto, propõe-se determinar ao Ministério da Infraestrutura que, antes do regular prosseguimento do processo de desestatização do terminal MAC10, apresente ao TCU solução para as deficiências apontadas. 
IV.	Outras Considerações
Não encaminhamento de documentos essenciais para a análise da regularidade da licitação.
Com vistas a avaliar a regularidade do presente processo, foram realizadas três rodadas de esclarecimentos por rito previamente acordado com a unidade jurisdicionada. Ocorre que todas as plantas baixas do empreendimento requisitadas à UJ não foram encaminhadas a esta Corte de Contas. 
Chama atenção o não envio das plantas consignadas no PDZ (2018) do Porto de Maceió, embora tenham sido formalmente solicitadas. Em resposta, a UJ limitou-se a informar:
Resposta: O PDZ solicitado está disponível para download no site do Ministério da Infraestrutura, link abaixo relacionado.
http://infraestrutura.gov.br/images/SNP/planejamento_portuario/pdz/pdz18.pdf.
Destaca-se que o documento em questão foi elaborado em 2011, tendo ocorrido em 2018 apenas revisões pontuais. Por se tratar de documento elaborado antes da Lei n.º 12.815/2013, o nível de exigência quanto às informações obrigatórias era menor. Por esse motivo, não há material atualizado de plantas baixas ou bases georreferenciadas para disponibilizar.
Ocorre que, o link indicado pela UJ traz a imagem de uma planta baixa dobrada, bem como indica a inserção de outras, tais como: planta médio e longo prazo, planta alternativa ótima, planta alternativa de curto prazo. Vale observar que não foi objeto da solicitação somente as plantas atualizadas do PDZ (2018) , conforme depreende-se do trecho do pedido de informações:
Encaminhar cópia do Plano de Desenvolvimento e Zoneamento do Porto de Maceió, modificado pela PORTARIA Nº 467, DE 3 DE AGOSTO DE 2018, com todas as plantas baixas indicadas no documento (planta médio e longo prazo, planta alternativa ótima, etc.) . Encaminhar cópia do PDZ atualizado aprovado mais recente, com as respectivas plantas baixas.
Outro ponto que chama atenção é referente ao questionamento feito pela Timac no bojo da audiência pública, pois revela seu acesso ao PDZ não identificado do Porto de Maceió, conforme trecho reproduzidos abaixo (peça 11, p. 4) :
Nossa contribuição diz respeito à Minuta de Contrato, Capítulo 2 - Áreas e Infraestrutura Públicas do Arrendamento, item 2.1.1. Conforme o referido item, a área total do arrendamento, cujo código de identificação é MAC10, possui 7.932 m², reconhecida no PDZ como área AI- 08. Ocorre que: A TIMAC ofertou o Estudo de Viabilidade Técnica, Econômica e Ambiental - EVTEA com o objetivo de subsidiar procedimento licitatório para arrendamento portuário de área no Porto do Maceió/AL, destinada à movimentação e armazenagem de ácido sulfúrico. Em concordância com a Administração do Porto de Maceió - APMC foi definida a área AI-07, com 8.391 m2, que em função de seu posicionamento, apresenta as melhores condições de engenharia e logística para o Terminal de Ácido Sulfúrico, sem interferência com os demais terminais de granéis líquidos, possibilitando inclusive expansão dos mesmos futuramente. Portanto, a TIMAC vem solicitar a manutenção do Terminal na área original, AI08, de modo a evitar interferências com propostas de expansão dos terminais de granéis líquidos em estudo pela EPL e propiciar ganhos de produtividade e logístico para o futuro arrendatário do Terminal de Ácido Sulfúrico.
Vale destacar que a sugestão da Timac referente à mudança de localização do terminal foi acatada pelo Minfra. Ocorre que, de acordo com o PDZ (2018) que referenciou o projeto MAC10 (peça 30) , as áreas descritas pela Timac, aparentemente, não existem (peça 30, p. 49) . Nesse contexto, foram requisitados à UJ todos os documentos técnicos-jurídicos que justificaram a escolha da área original do MAC10, bem como os que justificaram a mudança de sua localização. Em resposta, o Minfra revela que não foram gerados documentos formais para efetuar a troca de localização do terminal (peça 27, p. 3) :
Resposta: A área disponibilizada na Audiência Pública foi escolhida em função da proximidade dos outros terminais de granel líquido, pensando num cluster de terminais de líquidos, englobando MAC10, Transpetro e BR Distribuidora. Após a contribuição recebida pela empresa Timac no âmbito da Audiência Pública, discutiu-se a possibilidade de relocação do terminal entre a Autoridade Portuária, Ministério da Infraestrutura e EPL, visando maiores benefícios para o porto.
Foram levantados três pontos que pesaram na decisão de realocação do terminal: maior atratividade do terminal pela proximidade do Pier Petroleiro, redução do Capex em função da menor tubulação (e consequentemente aumento do valor de arrendamento) e manutenção de uma área de eventual expansão futura para combustíveis junto aos terminais de combustíveis. A reunião ocorreu no dia da Audiência Pública (19.02.2020) no Porto de Maceió, no entanto, não produziu ata.
Vale a pena lembrar que conforme PDZ, ambas as áreas são áreas de expansão do porto para fins operacionais, ou seja, está prevista a instalação de terminais.  Nesse sentido não há conflito com o planejamento do porto. (Grifos acrescentados) 
Dos trechos destacados acima, resta sem explicação qual foi o PDZ utilizado para a escolha da localização dos terminais, tendo em vista que o PDZ (2018) não traz como áreas de expansão as citadas na resposta da Timac. Ainda, não se pode avaliar a vantajosidade da troca de área sem o acesso as plantas baixas que foram utilizadas como referência para modificação e sem os documentos que justificaram a escolha original do local. Assim, observa-se a troca da área originalmente escolhida para uma localização mais atrativa do porto, sem a devida formalização do processo. 
Por todo exposto, propõe-se determinar ao Ministério da Infraestrutura que quando da apresentação da solução para as deficiências apontadas, e, caso decida manter o modelo de terminal independente para movimentação de carga, apresente os documentos que justifiquem a mudança na escolha da localização do projeto, bem como a sua aderência ao PDZ (2018) vigente. 
CONCLUSÃO
Esta instrução tratou do acompanhamento, nos termos do art. 1º, § 2º, da IN-TCU 81/2018, da desestatização, por meio de arrendamento, de área greenfield, denominada MAC10 localizada no Porto de Maceió para movimentação e armazenagem de Granéis Líquidos, especialmente ácido sulfúrico.
Conforme analisado, a viabilidade econômico-financeira do projeto não foi demonstrada, pois estimativas demasiadamente otimistas de demanda, foram adotadas como parâmetro tendencial na construção do modelo financeiro do terminal MAC10, bem como não foi detectada demanda para outros produtos químicos. Nessa linha, a própria Antaq, no bojo da audiência pública, deixa claro que o projeto ostenta risco de inviabilidade no curto e médio prazo. 
Outro ponto de preocupação refere-se a assimetria de informações gerada pelo modelo adotado, pois os riscos do projeto abarcam o de funcionamento da fábrica de fertilizantes da Timac Agro. Em outras palavras, o dimensionamento do risco do projeto depende de acesso ao histórico de informações operacionais e financeiras auditados da fábrica. Assim, toda modelagem da demanda pautou-se na em parâmetros não divulgados da Timac Agro, revelando clara assimetria de informações.
Quanto ao preço teto, considerando a verificada ausência de um mercado consolidado de ácido sulfúrico na região, o seu estabelecimento muito abaixo dos valores de referência observados prejudica a viabilidade do projeto e, via de consequência, a competitividade do certame.
No que tange a vantajosidade da troca de localização do terminal e sua aderência ao PDZ (2018) vigente, o não envio de documentos solicitados à UJ impossibilitaram o saneamento pleno da matéria. Vale registrar que a troca de localização aparenta atender os interesses da Timac agro, pois, originalmente, a área prevista para o MAC10 era atrativa para a expansão do terminal da Transpetro. Outra característica interessante da localização original do MAC10 era sua aderência à vocação de seu entorno, 'em função da proximidade dos outros terminais de granel líquido, pensando num cluster de terminais de líquidos, englobando MAC10, Transpetro e BR Distribuidora' (peça 27, p. 3) . Ainda, o interesse da Transpetro demonstra a viabilidade da modelagem do atendimento de carga por um terminal misto, conforme defendido como alternativa mais atrativa no bojo da presente instrução.
Nesse sentido, a adoção de terminal exclusivo em detrimento ao atendimento da carga por terminal misto, sem indicar a vantajosidade da escolha de forma consistente, revela a possível necessidade de alteração do modelo adotado, pois a forma concebida aparenta atender a interesses eminentemente privados. 
Dessa forma, será proposto determinação para que o Minfra, antes do regular prosseguimento do processo de desestatização do terminal MAC10, apresente ao TCU solução para as deficiências apontadas, especialmente o risco de inviabilidade do terminal no curto e médio prazo, incluindo na solução a ser apresentada a motivação pela opção de terminal especializado em químico em detrimento de um terminal misto (químicos e combustível) e os documentos que justifiquem a mudança na escolha da localização do projeto e a sua aderência ao PDZ (2018) vigente, em atenção ao art. 3º, incisos I, III e V, da Lei 12.815/2013.
Por fim, foi realizada reunião técnica em 15/7/2020 para apresentação do relatório de acompanhamento para comentários dos gestores, conforme art. 9º, § 8º, da IN-TCU 81/2018, momento no qual foi demonstrado pelo Minfra interesse em apresentar contribuições adicionais, motivo pelo qual será encaminhado o presente relatório para comentários do gestor.
PROPOSTA DE ENCAMINHAMENTO
Ante o exposto, submete-se os autos à consideração superior propondo encaminhar este relatório preliminar, nos termos do art. 9º, § 9º, da IN-TCU 81/2018 c/c art. 14 da Resolução-TCU 315/2020, ao Ministério da Infraestrutura e à Antaq para que apresentem seus comentários, em especial sobre a proposta consubstanciada, abaixo: 
Determinar ao Ministério da Infraestrutura, com fundamento no art. 4º, inciso II, da Resolução-TCU 315/2020 que, antes do prosseguimento do processo de desestatização do terminal MAC10 e publicação do Edital:
apresente ao TCU solução para as deficiências apontadas, especialmente o risco de inviabilidade do terminal no curto e médio prazo, incluindo na solução a ser apresentada a motivação pela opção de terminal especializado em químico em detrimento de um terminal misto (químicos e combustível) e os documentos que justifiquem a mudança na escolha da localização do projeto e a sua aderência ao PDZ (2018) vigente, em atenção ao art. 3º, incisos I, III e V, da Lei 12.815/2013."
O pronunciamento da subunidade foi redigido nos seguintes termos:
	"Trata-se de acompanhamento da desestatização, por meio de arrendamento portuário, do Terminal MAC10, localizado no Porto de Maceió, sob administração da Companhia Docas do Rio Grande do Norte (Codern) , para movimentação e armazenagem de Granéis Líquidos, especialmente Ácido Sulfúrico. A área é caracterizada como 'greenfield', não havendo bens disponíveis que possam ser utilizados pelo futuro arrendatário. A área tem previsão de implantação de tancagem e conexão dutoviária até o Berço 7 do Porto de Maceió.
A despeito da bem elaborada instrução constante à peça 31, em que se nota investigação realizada com profundidade e técnica tradicionais em trabalhos elaborados pelo corpo de auditores do TCU, pede-se vênia para discordar de alguns exames e, portanto, dos encaminhamentos que deles decorreram. Pertinente, assim, nesta ocasião, apresentar despacho divergente conforme as razões explanadas a seguir. 
Inicialmente, relate-se que a referida instrução apresentou a seguinte proposta de encaminhamento: 
Determinar ao Ministério da Infraestrutura, com fundamento no art. 4º, inciso II, da Resolução-TCU 315/2020 que, antes do prosseguimento do processo de desestatização do terminal MAC10 e publicação do Edital:
apresente ao TCU solução para as deficiências apontadas, especialmente o risco de inviabilidade do terminal no curto e médio prazo, incluindo na solução a ser apresentada a motivação pela opção de terminal especializado em químico em detrimento de um terminal misto (químicos e combustível) e os documentos que justifiquem a mudança na escolha da localização do projeto e a sua aderência ao PDZ (2018) vigente, em atenção ao art. 3º, incisos I, III e V, da Lei 12.815/2013.
Nota-se que a instrução perpassa por dois achados principais, o primeiro sendo o risco de inviabilidade econômico-financeira do terminal MAC10 e o segundo a ausência de justificativa para a não adoção de outras formas para o atendimento da demanda, materializada na escolha do Ministério da Infraestrutura em licitar terminal reduzido e exclusivo para movimentação de ácido sulfúrico, a despeito de outras configurações igualmente plausíveis, como por exemplo um terminal de maior porte que movimentasse tanto químicos quanto combustível. Por fim, o exame empreendido pela equipe pugna pela necessidade adicional de verificar com maior profundidade as razões pelas quais a localização do terreno destinado ao arrendamento foi alterada durante o processo. 
Em relação ao risco de inviabilidade econômico-financeira do terminal, a análise pautou-se em dois pontos. 
O primeiro seria de que a demanda prevista para o empreendimento estaria excessivamente otimista porque seu cenário tendencial foi projetado para atender, pelos 25 anos de contrato, o consumo de ácido sulfúrico necessário para o funcionamento pleno da fábrica de Santa Luzia da empresa Timac Agro, em Satuba/AL, estimado em 50.000 toneladas por ano. Contudo, atualmente a estrutura opera em menor escala, demandando em torno de 33.000 toneladas por ano.
Conclui, assim, que um investidor diligente tenderia a considerar o projeto economicamente inviável, haja vista que a movimentação de ácido sulfúrico necessária (50.000 toneladas) para gerar o retorno de capital exigido pelo setor (WACC - 9,38%) seria muito superior ao consumo atual da planta de fertilizantes local.
Com a devida vênia, entende-se que não é possível atestar a inviabilidade do empreendimento analisando-se apenas a demanda projetada. A conclusão também confunde o esperado pelo poder público em um estudo de viabilidade com a percepção do custo de oportunidade do licitante. 
Isso porque o potencial postulante ao decidir se deve ou não participar da licitação não espera gerar apenas o retorno de capital definido no estudo de viabilidade do poder público, e nem o faz apenas conforme as predições nele contidas. Inclusive a expectativa do gestor, nessa fase do processo, é justamente selecionar o operador apto e disposto a assumir os riscos do negócio, revelando a eficiência típica e empreendedora do setor privado. 
Dessa forma, tal decisão por parte do investidor considera sua própria eficiência em todas as vertentes do projeto desenhado na licitação, desde o fato de seu custo de capital ponderado pelo risco (WACC) ser menor que o referencial utilizado pelo poder público, por exemplo. Caso o licitante tenha uma estrutura financeira melhor e/ou conseguir captar recursos a taxa reduzida no mercado, ou mesmo o fato de prever equipe operacional menor (menor Opex) , ou implementar formas inovadoras de promover a mesma (ou superior) capacidade/eficiência esperada no contrato de maneira mais barata (menor Capex) , podem ser fatores mais decisivos para que a licitação obtenha êxito. 
Assim, diante de tantas variáveis a serem consideradas pelo setor privado, apenas o fato de a demanda considerada nos estudos encontrar-se superior ao movimentado atualmente na fábrica utilizada como meta de projeção aparentemente não seria fator impeditivo para a continuidade do processo de seleção de arrendatário. A esse respeito, inclusive, ressalta-se que a Movimentação Mínima Exigida em Contrato é de 29.225 toneladas anuais (peça 9, p. 21-22) , o que estaria abaixo da produção atual da citada fábrica, relativizando eventual prejuízo pela estimação mais otimista das cargas a serem movimentadas. Outro ponto também importante a se considerar é o de que os estudos apenas servem para balizar as condições de contorno da licitação, sendo que o risco de demanda recai sobre o futuro ocupante da área.
Note-se que segundo o estudo de demanda (peça 9) , é natural que terminais de químicos sejam associados a fábricas e plantas industriais, o que gera economia de escala e redução de custos logísticos. Tais fatos não configuram impropriedades ou riscos per si. Portanto, ainda que o resultado da licitação seja a utilização do terminal como elo na cadeia de produção de uma empresa em particular, seu efeito imediato seria a diminuição do custo desse insumo para a referida empresa, que pode leva-la eventualmente a investir no aumento de sua produção. Tal fato inclusive pode ser considerado por eventuais licitantes em suas propostas. 
Nesse contexto, como o poder público não consegue prever as sinergias e oportunidades que podem ser enxergadas pelo setor privado com maior acuidade, além do fato de que a eventual superestimação da demanda não foi alvo de nenhuma contribuição na audiência pública (peça 11) , e que conforme consta da própria instrução há indícios de que existem empresas interessadas no leilão a despeito dessas características, entende-se que não há necessidade de ajustes quanto à projeção de demanda para esta licitação. 
Na visão da equipe, o segundo ponto que contribuiria para o risco de inviabilidade do empreendimento seria a definição de que o preço médio obtido nos estudos, calculado conforme a média dos preços de tabela publicados por 10 operadores de graneis líquidos, sofreria desconto linear de 20% para sua caracterização como preço-teto na modelagem, reduzindo o nível de VPL do empreendimento. 
Pede-se as vênias de praxe para divergir do entendimento esposado na instrução. O argumento, de fato, mostra-se consistente para aumentar o VPL do empreendimento a ser licitado, o que pode contribuir para o aumento de sua atratividade, com efeitos benéficos na competitividade do certame. No entanto, pode também, ao contrário, produzir efeitos negativos graves na eficiência operacional do setor. 
Em primeiro lugar, a premissa de que os preços pesquisados em tabelas de preços fornecem benchmarks adequados para a definição do preço de mercado eficiente não reflete os achados de auditorias e fiscalizações recentes do Tribunal. 
Em especial, cite-se o Acórdão 2310/2018-TCU-Plenário, da lavra do Ministro Bruno Dantas, no âmbito de auditoria que tratou dos gargalos de eficiência do setor portuário. Dentre suas constatações, verificou-se que diversos terminais no setor de movimentação de contêineres possuem poder de mercado para praticar preços abusivos diante dos consumidores. Também se verificou que a Agência Nacional de Transportes Aquaviários (Antaq) não possuía metodologia institucionalizada para definir o conceito de abusividade, até porque não conhecia os custos dos diversos serviços. Ademais, notou-se que as rubricas das tabelas de preços dos arrendatários eram significativamente diferentes, impossibilitando a efetiva comparação das diferenças entre os serviços prestados por cada arrendatário. 
Esta realidade, ressalte-se, não é particularidade apenas do segmento de contêineres, mas do setor portuário como um todo.  
Em segundo lugar, observe-se que nesse contexto o desconto de 20% aplicado no preço-teto da modelagem da licitação em tela, embora diminua o resultado do fluxo, possui motivação claramente mais relevante do ponto de vista legal, selecionar operadores que possam operar conforme esta estrutura tarifária mais reduzida. Assim, tais arrendatários poderão competir pelo preço em outros mercados, levando a uma contestação que se espera que resulte em queda tarifária, diminuindo o poder de mercado de arrendatários tanto pelo choque de oferta quanto pelo choque de preço. 
Em terceiro lugar, a grande possibilidade de que o terminal opere como agente monopolista da cadeia de ácido sulfúrico na região torna ainda mais necessário que a modelagem preveja algum tipo de redução no valor das tabelas, em conformidade com as mais diversas doutrinas acerca de falhas de mercado. 
Por fim, acrescente-se que não se está diante do exame de política regulatória adotada pela Antaq em setor de cargas consolidado em anos de movimentação por rotas regulares de navegação. Neste caso, é de fato necessário cuidado diligente na aplicação de políticas de price-cap e em seus níveis de desconto. Ao contrário, o que se pretende é a licitação para contratação do arrendatário mais eficiente para gerenciar terminal portuário cujo preço-teto constará apenas de seu contrato, não afetando diretamente nenhum outro operador de graneis líquidos do setor. 
Em suma, entende-se que o referido desconto visa justamente promover a maior competitividade e a eficiência do setor, que são diretrizes estatuídas expressamente no art. 3º da Lei 12.815/2013. Portanto, conclui-se que não há necessidade de majorar o preço-teto previsto para prestação de serviços do terminal MAC10, conforme a modelagem apresentada originalmente a esta Corte. 
Pelo exposto, não se verifica o risco de inviabilidade do empreendimento atestado pela equipe, nem a necessidade de se promover qualquer ajuste no EVTEA apresentado, razão pela qual se sugere, neste aspecto, propor o prosseguimento do feito.  
O segundo achado trata da escolha do Poder Concedente em licitar terminal de pequeno porte exclusivo de químicos em detrimento de alternativa de maior porte que movimentaria tanto químicos quanto combustível. 
No entendimento da equipe, um terminal do tamanho do MAC10, com apenas 7.932 m², não possuiria escala para concorrer com outros players que operam líquidos na região, tanto químicos (Braskem) quanto combustíveis (Transpetro, BR Distribuidora e Pool Maceió) . Assim, o terminal acabaria por ser direcionado a movimentar somente ácido sulfúrico para uma empresa específica localizada na região de influência do Porto de Maceió/SE. Assim, segundo o entendimento da equipe, seria dever do gestor comprovar que outras alternativas de atendimento a toda a demanda do Complexo Portuário mais aderentes ao interesse público foram consideradas. 
 Para o entendimento completo da questão, entende-se pertinente inicialmente contextualizar que o Porto de Maceió/SE apresenta baixos índices de movimentação portuária, com tendência de queda de 2017 para cá, segundo o Anuário Estatístico da Antaq. Em 2019, movimentou apenas 1,6 milhões de toneladas. 
A título de ilustração, a movimentação total no Brasil em 2019 foi cerca de 1,104 bilhões de toneladas, enquanto o Porto de Santos/SP movimentou um pouco mais de 100 milhões. Acrescente-se que dez portos brasileiros movimentam cerca de 85% da carga total.  (http://portal.antaq.gov.br/index.php/2020/02/13/setor-portuario-brasileiro-movimenta-1104-bilhao-de-toneladas-em-2019/ acesso em 23/7/2020) . 
Outra caraterística importante é seu alto índice de áreas ociosas, apresentando diversos terrenos vazios, o que sem dúvida contribui para a diminuta participação do porto no market share de movimentação nacional. 
Chama a atenção também a baixa materialidade e relevância do empreendimento desenhado, em que se materializa contexto de baixo risco para a atuação desta Corte. Trata-se de terminal com 7.932 m² de área, com cerca de R$ 12 milhões em necessidade de investimentos, e que visa movimentar até 50.000 toneladas por ano. Conforme o estudo de demanda (peça 13, p. 3) , em 2018 o segmento de ácido sulfúrico transportado por terminais movimentou cerca de 520 mil toneladas, sendo o Porto de Aratu/BA o principal operador, tendo movimentado em torno de 162.000 toneladas, com 28% de participação na movimentação nacional. 
A fábrica de fertilizantes apontada nos estudos atualmente importa ácido sulfúrico do referido porto baiano, na medida em que não existe movimentação desse tipo no complexo portuário ora sob comento. Segundo o estudo de demanda, o terminal privado da Braskem não é considerado competidor pois lida apenas com sua carga própria. Ou seja, a licitação, da forma como desenhada originalmente, visa testar do setor privado seu interesse em transformar o Porto de Maceió/AL em novo player para a movimentação de ácido sulfúrico, o que sem dúvida tem possibilidade de trazer grande benefício não só para a empresa já instalada, mas também para outros interessados na cadeia de graneis químicos. 
Concorda-se com a equipe que se deve exigir permanentemente dos gestores que busquem o desenho mais eficiente para seus projetos, maximizando o interesse público, conforme exige a legislação. Isso é ainda mais primordial quando se trata de hubs ou de portos estrangulados com baixa ou nenhuma capacidade de expansão. 
No entanto, o contexto do presente processo é diametralmente oposto. Note-se que o porto possui áreas de expansão e áreas ociosas, logo, caso a carga de ácido sulfúrico se consolide no Porto de Maceió/AL o terminal poderá ser futuramente expandido. Eventualmente, ocorrendo a consolidação efetiva da carga ele pode trazer interesse de outras fábricas para se instalarem no estado, o que pode também levar ao planejamento de futuros arrendamentos de novos terminais para criar um mercado competitivo de movimentação de ácido sulfúrico ou outros químicos. 
Embora o estudo de demanda adote enquanto premissa metodológica que não haverá competição interportos nesse caso, verifica-se que a distância entre o Porto de Maceió/AL e o Porto de Aratu/BA é relativamente pequena, não se podendo descartar de plano a existência de contestação efetiva entre esses portos, em benefício da logística nacional. 
Em relação ao mercado de combustíveis aplica-se a mesma lógica. Caso se verifique demanda reprimida e a necessidade de novos terminais além dos existentes, existe espaço para que o planejamento da expansão da utilização do porto atenda tais interesses, ainda que a presente licitação ocorra. 
Nesse sentido, por todo o contexto explanado, entende-se que a licitação, da forma como desenhada atualmente, não tem o condão de causar prejuízo para eventuais alternativas que poderiam ser pensadas e executadas após o certame, nem as impedem. Portanto, conclui-se ser desnecessário o aprofundamento, nesta fase, da análise da motivação dos gestores conforme pretendido pela equipe. 
De igual forma, também não se verifica risco relevante que justifique o aprofundamento das razões pelas quais o Poder Concedente decidiu por alterar a localização da área disponibilizada para o MAC10, pois se entende que tal fato não repercute no interesse dos eventuais concorrentes no certame, até pelas próprias características de ociosidade do porto já comentadas neste despacho.
Entende-se, portanto, que não há óbice ao prosseguimento do certame visando ao arrendamento do terminal MAC10, conforme a documentação apresentada ao TCU. 
PROPOSTA DE ENCAMINHAMENTO
Diante do exposto, propõe-se informar ao Ministério da Infraestrutura que o exame de mérito no escopo selecionado para a presente fiscalização, nos termos da IN-TCU 81/2019, não verificou irregularidades ou deficiências nos estudos que impeçam a continuidade do certame referente ao terminal MAC10, visando à movimentação de graneis líquidos, com ênfase em ácido sulfúrico, no Porto de Maceió/AL."
O pronunciamento da unidade técnica foi vazado nos termos a seguir consignados:
"Trata-se de acompanhamento da desestatização, por meio de arrendamento portuário, do Terminal MAC10, localizado no Porto de Maceió/SE, sob administração da Companhia Docas do Rio Grande do Norte (Codern) , para movimentação e armazenagem de Granéis Líquidos, especialmente Ácido Sulfúrico. 
Ao analisar os estudos encaminhados ao TCU, a dedicada equipe de auditoria apontou risco de inviabilidade econômico-financeira do projeto, bem como propõe aprofundar o exame em relação a outras possibilidades de modelagem contratual e de localização do terminal no Porto de Maceió (peça 31) . 
O dirigente substituto da 1ª Diretoria, no entanto, revisitou os pontos assinalados no relatório e emitiu despacho divergente, considerando que os óbices apontados não prejudicariam a continuidade do processo licitatório (peça 32) .
Ao tempo em que enalteço a percuciente e meticulosa análise empreendida nos autos pela mui competente equipe de auditores, no presente caso anuo às conclusões do sr. diretor substituto.
Pertinente ressaltar que a possibilidade de atuação do TCU em relação às questões levantadas pela equipe não se encerra neste exame. A ocorrência de eventuais irregularidades no procedimento licitatório em tela ou mesmo durante a execução contratual pode ser objeto de questionamento futuro aos gestores dos órgãos e entidades públicas responsáveis. 
Considero, portanto, que não há óbice ao prosseguimento do certame visando ao arrendamento do terminal MAC10, conforme a documentação apresentada ao TCU. 
Diante do exposto, encaminho os autos ao Gabinete da Exma. Ministra Relatora Ana Arraes, com a proposta de informar ao Ministério da Infraestrutura que o exame de mérito no escopo selecionado para a presente fiscalização, nos termos da IN-TCU 81/2019, não verificou irregularidades ou deficiências nos estudos que impeçam a continuidade do certame referente ao terminal MAC10, visando à movimentação de graneis líquidos, com ênfase em ácido sulfúrico, no Porto de Maceió/AL."
	É o relatório.

não há.

Não atuou.

DESESTATIZAÇÃO. OPORTUNIDADES DE MELHORIA NA MINUTA DE CONTRATO E NO ESTUDO DE VIABILIDADE TÉCNICA, ECONÔMICO-FINANCEIRA E AMBIENTAL. AUSÊNCIA DE ÓBICES AO PROSSEGUIMENTO DA DESESTATIZAÇÃO. RECOMENDAÇÃO. ARQUIVAMENTO.

DESESTATIZAÇÃO (DES)

Secretaria de Fiscalização de Infraestrutura Portuária e Ferroviária (SeinfraPortoFerrovia).

Trata-se de acompanhamento da desestatização, por meio de arrendamento portuário, do Terminal MAC10, localizado no Porto de Maceió, sob administração da Companhia Docas do Rio Grande do Norte (Codern) , para movimentação e armazenagem de granéis líquidos, especialmente ácido sulfúrico. A área é caracterizada como greenfield, não havendo bens disponíveis que possam ser utilizados pelo futuro arrendatário e nela há previsão de implantação de tancagem e conexão dutoviária até o Berço 7 do Porto de Maceió.
O estudo de viabilidade técnica, econômico-financeira e ambiental (EVTEA) pode ser resumido na tabela abaixo. Os dados demonstram que se trata de projeto de baixa materialidade. Valor presente líquido (sem valores de arrendamento) de R$ 2,5 milhões; necessidade de investimento de R$ 12 milhões; e receita bruta global de R$ 100 milhões:
	Fonte: TC Processo 015.576/2020-5 (peça 16, p. 4) 
O auditor instrutor relata dois achados principais, que podem ser sumarizados em três pontos.
O primeiro, risco de inviabilidade do projeto por insuficiência de demanda. O auditor entendeu que a demanda prevista para o empreendimento estaria excessivamente otimista porque seu cenário tendencial foi projetado para atender, pelos 25 anos de contrato, ao consumo de ácido sulfúrico necessário para funcionamento pleno da fábrica de Santa Luzia, da empresa Timac Agro, em Satuba/AL, estimado em 50.000 toneladas por ano. Contudo, atualmente, a estrutura opera em menor escala, demandando em torno de 33.000 toneladas por ano. 
O segundo traz a definição de tarifa-teto baixa, a ponto de inviabilizar o projeto. O servidor avaliou que a definição do preço-teto na modelagem (calculado com desconto de 20% sobre a média dos preços de tabela publicados por 10 operadores de graneis líquidos) reduziria sobremaneira o VPL do empreendimento.
O terceiro está na ausência de justificativa quanto à não adoção de outras formas para o atendimento da demanda. O Ministério da Infraestrutura optou por licitar terminal reduzido e exclusivo para movimentação de ácido sulfúrico. O auditor entende que há outras configurações igualmente plausíveis, como, por exemplo, terminal de maior porte, que movimentasse tanto químicos quanto combustíveis. No modelo proposto, o terminal acabaria por ser direcionado a movimentar somente ácido sulfúrico para empresa específica, localizada na região de influência do Porto de Maceió/AL (empresa Timac Agro) .
Em função disso o auditor instrutor propõe:
"Determinar ao Ministério da Infraestrutura, com fundamento no art. 4º, inciso II, da Resolução-TCU 315/2020 que, antes do prosseguimento do processo de desestatização do terminal MAC10 e publicação do Edital apresente ao TCU solução para as deficiências apontadas, especialmente o risco de inviabilidade do terminal no curto e médio prazo, incluindo na solução a ser apresentada a motivação pela opção de terminal especializado em químico em detrimento de um terminal misto (químicos e combustível) e os documentos que justifiquem a mudança na escolha da localização do projeto e a sua aderência ao PDZ (2018) vigente, em atenção ao art. 3º, incisos I, III e V, da Lei 12.815/2013."
O diretor da SeinfraPortoFerrovia, com a anuência do titular da unidade, diverge do auditor instrutor, ao entender que não há óbices ao prosseguimento da desestatização, nem tampouco necessidade da determinação proposta, pois:
2.1. haveria indícios de que existem empresas interessadas no leilão, a indicar que não há necessidade de ajustes quanto a projeção de demanda para esta licitação;
2.2. o preço estipulado pela tarifa-teto visaria a promover maior competitividade e eficiência do setor. Portanto, não haveria necessidade de majorá-la para prestação de serviços do terminal MAC10, conforme a modelagem apresentada originalmente a esta Corte;
2.3. o porto possuiria áreas de expansão e áreas ociosas. Logo, a licitação, da forma como desenhada atualmente, não teria o condão de causar prejuízo para eventuais alternativas que poderiam ser pensadas e executadas após o certame, nem as impediriam.
Passo a decidir.
Quanto ao risco de inviabilidade do projeto por insuficiência de demanda, anuo ao posicionamento dos dirigentes da unidade instrutiva. Conforme noticiado, há indícios de interessados no projeto. Além disso, a demanda é mera estimativa a balizar a desestatização, ou seja, não há previsão contratual a ela atrelada, à exceção de que seu risco está alocado ao futuro arrendatário.
Em relação à definição de tarifa-teto baixa, a ponto de arriscar a viabilidade do projeto, verifico constar dos autos que se trata de monopólio, o qual deve ser regulado. Para precificação da tarifa-teto, o poder concedente utilizou metodologia consagrada no setor. Assim, não vejo óbices ao prosseguimento da licitação quanto a esse particular, em linha com o parecer dos dirigentes da unidade instrutiva.
Em referência à ausência de justificativa de não adotar outras formas para o atendimento da demanda, anuo ao posicionamento do auditor instrutor, porém divirjo quanto ao encaminhamento proposto. Nos termos do art. 2º, inciso III, da Resolução-TCU 315/2020, entendo que a melhor forma de endereçar a questão é por meio de recomendação.
Preliminarmente, cumpre contextualizar o assunto. O EVTEA avaliado nestes autos foi doado por empresa instalada no estado de Alagoas, que utiliza o ácido sulfúrico como matéria-prima. Logo, todos os cálculos econômico-financeiros do projeto consideraram a movimentação dessa commodity química na área portuária a ser arrendada. Em linha com essa premissa, o poder concedente previu obrigação contratual de que o futuro arrendatário deverá movimentar carga mínima de ácido sulfúrico (cláusula 7.1.2 da minuta do contrato) . Posteriormente, por ocasião de audiência pública do projeto, o poder concedente alterou a localização do MAC10 e consequentemente o Plano de Desenvolvimento e Zoneamento do Porto (PDZ) , a fim de atender a pleito da referida empresa.
O auditor instrutor relata que não obteve acesso completo ao PDZ, a fim de avaliar se essa alteração não desfiguraria o referido plano. Ressalta que a localização original do MAC10 atendia à vocação de seu entorno, em função da proximidade dos outros terminais de granel líquido. Conclui que o interesse da Transpetro no MAC10 demonstraria a viabilidade da modelagem do atendimento de carga por terminal misto, em vez de terminal exclusivo para ácido sulfúrico.
A seguir reproduzo as figuras com as localizações original e aquela definida após audiência pública:
Figura 1- Localização original MAC10
Fonte: https://www.ppi.gov.br/mac10-terminal-de-graneis-liquidos-no-porto-de-maceio-al, acesso em 20/7/2020
Figura 2- Alteração da localização MAC10 após audiência pública
Fonte: TC Processo 015.576/2020-5 (peça 4, p. 4) 
Questionado sobre a mudança de localização do MAC10, o poder concedente a defendeu em função de três aspectos: maior atratividade do terminal pela proximidade do Pier Petroleiro, redução do Capex em função da menor tubulação e manutenção de área de eventual expansão futura para combustíveis junto aos terminais de combustíveis.
Em que pese o porto possuir áreas de expansão e áreas ociosas, a permitir instalação de novos arrendamentos, não vejo razões para obrigatoriedade de movimentação mínima de ácido sulfúrico e tampouco para mudança de localização do MAC10.
Ante os elementos constantes dos autos, não resta claro que a mudança do MAC10 está em linha com o PDZ, o que poderia prejudicar a organização e a eficiência portuária, em afronta ao art. 3º, incisos I e III, da Lei 12.815/2013.
A mudança de localização do MAC10, em síntese, apenas reduziria o comprimento de dutos de transporte de ácido sulfúrico em 165 metros, conforme figuras 1 e 2, principal argumento usado como justificativa para sua realocação. Ao mesmo tempo, essa mudança reduziria sua atratividade para a Transpetro, conforme observado pelo auditor instrutor, o que poderia configurar desestímulo à concorrência, em afronta ao art. 3º, inciso V, da Lei 12.815/2013:
" (...) causa estranheza a mudança de localização para local afastado do cluster defendido originalmente, pois a atratividade vislumbrada pela Transpetro, possivelmente, decorre da localização original do MAC10, adjacente ao seu terminal. Ainda, durante a referida reunião com representantes do Minfra foi informado que a Timac agro teria mostrado muita preocupação com o interesse da Transpetro em participar da licitação. Portanto, a mudança de localização, motivada por sugestão da Timac, parece atender aos interesses desta empresa, pois diminui a atratividade do projeto para a Transpetro, dado que a localização original, anexa ao seu terminal, é candidata natural para expansão de área por esta companhia."
Dessa forma, entendo como inadequadas a imposição de movimentação mínima de ácido sulfúrico e a realocação do MAC10 para local estranho à área já destinada aos granéis líquidos. Se há demanda por ácido sulfúrico, não é necessário impor atendê-la contratualmente. O futuro arrendatário a explorará naturalmente, com flexibilidade de alterar a oferta de movimentação, de acordo com a dinâmica de mercado (ao longo da concessão pode haver ausência de demanda pelo ácido sulfúrico) . Se outro produto for mais eficiente para o porto, que não essa commodity química, a licitação indicará e a autoridade portuária se beneficiará ainda mais (receberá maior outorga) .
Se a localização original do MAC10 aumentar a concorrência pela área, sem inviabilizá-la, é recomendável que o poder concedente a mantenha. Além disso, não resta claro nos autos que essa alteração está de acordo com o atual PDZ.
A partir disso, com as devidas vênias à unidade técnica, entendo que a situação merece encaminhamento específico. No entanto, ao ponderar que é baixa a materialidade do projeto, é suficiente recomendar ao Ministério da Infraestrutura que flexibilize a obrigatoriedade de atendimento de movimentação mínima exigida (MME) de ácido sulfúrico, substituindo-a por MME de granéis líquidos em geral, e avalie, sob a ótica do interesse público, a possibilidade de manter a localização original do MAC10 no âmbito do cluster de granéis líquidos.   
Nesses termos, VOTO por que o Tribunal adote a minuta de deliberação que ora submeto à apreciação deste Colegiado.
TCU, Sala das Sessões Ministro Luciano Brandão Alves de Souza, em 12 de agosto de 2020.
ANA ARRAES 
Relatora